【裁判字號】    97,訴,1447
【裁判日期】    980629
【裁判案由】    返還不當得利
【裁判全文】
臺灣臺南地方法院民事判決              97年度訴字第1447號
原      告  甲○○
被      告  乙○
上列當事人間請求返還不當得利事件，本院於民國98年6月18日
言詞辯論終結，判決如下：
    主  文
原告之訴及假執行之聲請均駁回。
訴訟費用新臺幣參萬壹仟肆佰玖拾貳元由原告負擔。
    事實及理由
一、原告起訴略以：
(一)、緣被告於民國（下同）87年至95年間，擅自前往臺南第三信
    用合作社冒領原告存款，共計領取新臺幣（下同）0000000
    元，有原告存摺及如附表所示編號1至7之活期儲蓄取款憑條
    七紙在卷可證。
(二)、原告所提出之七紙取款憑條中，其中六紙取款憑條上存戶簽
    章欄內有「甲○○」之名字，鈞院若對照原告起訴狀上簽名
    及當庭所書寫之名字，二者肉眼比對之，即可發現明顯不同
    。若原告真有與被告同赴銀行領款，何以被告所辯取款憑條
    上原告所簽名之筆跡竟與原告所親簽之筆跡完全不同？若人
    之筆跡會隨時間不同而有變化，然亦僅些微差異而已，絕無
    可能如本件之差異。
(三)、被告辯稱上開款項係被告幫忙原告填寫提款單，但款項均由
    原告取走等語，惟查，當時兩造尚處離婚階段，心情十分低
    落，豈可能有心情與被告一起去金融機構領款。而被告每次
    冒領金額均在100萬元以下，目的也是因銀行規定若一次領
    取100萬元以上，必須要存款人本人攜帶身分證核對後，始
    得領款，足證被告所言均不足採信。
(四)、次查，臺南市第三信用合作社辦理存戶臨櫃取款時，提款人
    只需出示原存戶所留存印鑑章及存摺，即可領取，根本無須
    出示存戶身分證。被告於97年9月9日提出之聲明異議狀竟表
    示，臺南市第三信用合作社在存戶提款時皆需核對身分證，
    故被告不可能盜領云云，此已與事實不符。若原告已親自同
    被告前去領款，銀行何需要求原告出示身分證？況臺南市第
    三信用合作社在原告事後前去責問時，已表示縱非存戶親領
    亦只需出示存摺及原印鑑章即可，被告若無盜領原告存款，
    何需故為此不實之主張？
(五)、被告辯稱，原告係提領該款後再轉存他行或投資股票基金云
    云，惟查，此七筆取款憑條中，87年3月27日領取金額係「5
    96000元；89年2月16日領取金額係510000元；89年2月18日
    領取金額係310000元；89年3月13日領取之金額係239000元
    ；95年3月14日領取金額係220300元，此五筆金額均非整數
    金額，若要提領該行存入他行，亦應係整數領取，無需提領
    此種零頭非整數金額。再查，89年間領取之三筆金額均僅隔
    數日而已，88年間領取之二筆金額亦僅隔不到半個月，如原
    告係改存他行理財用，為何不一次領取，卻要隔不到二日間
    而分別領取510000和310000元，並得勞煩被告專程騎機車載
    原告去領取？此完全不合常情至明。被告辯稱原告將上開金
    額領走後再轉存他行，均非實在。
(六)、按故意或過失，不法侵害他人權利者，負損害賠償責任；無
    法律上原因而受有利益致他人受有損害者，應返還其利益，
    民法第184條及的179條定有明文。查兩造於原告存摺被被告
    盜領期間，原告對被告仍有同居事實，被告均知悉原告印章
    及存摺放置處所，原告對被告亦無防備，才會發生該存款被
    被告盜領而不知悉之事。原告辛苦累積之積蓄竟遭被告盜頜
    300多萬元，實難接受。被告自承本件原告所主張之被盜頜
    金額，係伊帶原告前去提領，惟事實真相並非如此等語。
(七)、並聲明：被告應給付原告0000000元，及自起訴狀繕本送達
    翌日起至清償日止，按法定利率計算之利息，並願供擔保請
    准宣告假執行。
二、被告則答辯略以：
(一)、兩造原係夫妻，於87年間協議離婚，於93年間再度結婚，目
    前則分居中。兩造之婚姻關係，歷來雖分分合合，但實係結
    縭數十年之夫妻，故前開離婚期間，原告需被告相助之繁雜
    瑣事亦所在多有。類如外出前往臺南市第三信用合作社提款
    時，均由被告騎機車載其前往等等，而提款時亦偶由被告填
    寫提款單，但款項則均由原告悉數拿走，再轉至其他銀行辦
    理定存、信託或基金、股票等，被告根本分文未得。況且臺
    南市第三信用合作社在存戶提款時，皆需核對身分證，尤無
    任令被告盜領之可能。
(二)、又原告所呈案中，前後陳述年份顯著不符（起訴狀陳稱被告
    係87年至95年間盜領原告存款，嗣於97年10月27日陳報狀又
    稱係87年至92年間，另給被告之存證信函又載為87年至89年
    間），且所呈證物均僅有提款憑條。且上開取款憑條上，僅
    有一紙簽名出自被告之手，其餘均為原告所簽名。再者，原
    告於每次提款後，乃會於存摺簿上打勾，表示確認無誤，此
    有原告郵局、銀行及臺南市第三信用合作社存簿可證。
(三)、又印章、存摺乃屬謹慎翼護之物，焉能任令他人任意取得。
    況自87年至95年止，為時長約九年，抑且其中尚有89年2 月
    16日、2月18日、3月13日三筆款子，時間僅只20餘日，類此
    頻繁之提款，原告居然不曾察覺，殊難茍同，亦違邏輯。
(四)、對於原告提出之提款單中，被告祇於如附表三之「四萬伍仟
    元」提款代為簽名，但實係疏於法識，又復出於一般常情，
    故至臨櫃填寫提款條時，未遑多所思考，隨即信筆為之，而
    鑄無心之錯。
(五)、並聲明：駁回原告之訴。
三、得心證的理由：
(一)、按「無法律上原因而受利益，致他人受有損害者，應返還其
    利益」，民法第179條前段定有明文。次按「當事人主張有
    利於己之事實者，就其事實有舉證之責任。但法律別有規定
    ，或依其情形顯失公平者，不在此限。民事訴訟法第277 條
    定有明文。又民事訴訟如係由原告主張權利者，應先由原告
    負舉證之責，若原告先不能舉證，以證實自己主張之事實為
    真實，則被告就其抗辯事實即令不能舉證，或其所舉證據尚
    有疵累，亦應駁回原告之請求」（最高法院17年度上字第91
    7號判例參照）。經查：
１、被告主張兩造本係夫妻關係，於87年1月15日協議離婚，嗣
    於93年8月24日再度結婚，並在上開離婚期間兩造仍有同居
    之事實，業經原告所自承，堪信為真實。
２、原告主張被告自87年至95年分別盜領原告如附表編號一至編
    號七所示金額，共計0000000元之事實，揆諸上開最高法院
    判例說明，原告自應就不當得利之各項構成要件負舉證責任
    。惟查原告主張上開事實，雖據提出七紙活期儲蓄存款取款
    憑條為證，然：
(1)、原告主張上開七紙取款憑條係被告偽造原告簽名盜領之事實
    ，業為被告所否認，並以上開款項係被告陪同原告領取，被
    告僅替原告填寫取款金額，所有款項均由原告親自領取等語
    抗辯之。經本院分別於97年11月27日、98年2月17日言詞辯
    論期日當庭勘驗，上開七紙取款憑條僅有如附表編號三所示
    「日期：88年3月2日，領取金額：45000元」之取款憑條為
    被告所簽名，亦經被告所自認，如附表編號2部分，取款憑
    條與原告甲○○97年11月27日、98年2月17日之簽名更相似
    ，其餘取款憑條上之簽名，則與被告所簽以有異。
(2)、又查附表編號3所示金額之取款憑條雖為被告所簽名，但臨
    櫃提款尚須有原告存摺及留存之印鑑章，原告既不否認存摺
    及印鑑章之真正，自應就印鑑章為被告所盜蓋乙事負舉證責
    任，自不應以該取款憑條由被告所簽，即推定該筆款項由被
    告領取。
(3)、從而，原告對於被告盜領及盜蓋附表所示金額之事實，無提
    出相關證據得以證明確係被告所盜領，難謂被告無法律上原
    因而受有利益之情事。
３、本院另審酌被告自87年1月1日至89年6月30日止於臺南市第
    三信用合作社活期儲蓄存款對帳單，及同時期被告於臺南市
    ○○路郵局存簿儲金第000000-0號帳戶之交易清單，被告之
    二帳戶於此段期間均無如附表所示金額存入，縱有存款存入
    ，亦與附表所示金額相差甚多，均無相符；並觀被告帳戶交
    易清單，其中存入金額款項較多者，摘要註記均為退役俸及
    驗證退休，可證被告除退休俸以外，鮮少資金存入帳戶，故
    被告此段期間應無自原告帳戶提款存入己之帳戶之行為，應
    可認定。因之，原告主張被告盜領伊之存款為無法律上原因
    受有利益之事實，自不足採。
４、原告主張受有損害之事實，原告雖據提出如附表所示金額之
    七紙取款憑條，然原告已於98年2月17日言詞辯論期日中自
    承附表編號七所示之220300元該筆金額，為原告自己所提領
    ，自無受有損害之情事。其餘如附表編號一至編號六所示金
    額，本院審酌原告所提出之存摺影本觀之，編號一、二、四
    、五等筆金額在領取日，亦均在存入與領取相當之金額後始
    被領取，且每筆存款被全數領取後又續有金額或其他股息、
    定息之進帳，原告豈可能均無發現，反而陸續向該帳戶存入
    大筆資金，均有違常理。是以，原告此部分之主張，亦不足
    採信。
５、綜上所陳，原告既未證明被告獲有利益，又無證據資料足以
    證明被告有何具體之侵權行為，原告之主張，自屬無據。
四、從而，原告主張依民法第179條、第184條之規定，請求被告
    返還不當得利0000000元及其利息，為無理由，應予駁回。
    原告之訴既經駁回，其假執行之聲請亦失所附麗，應併予駁
    回。
五、本件判決基礎已臻明確，兩造其餘攻擊、防禦方法與舉證，
    經審核結果均不能動搖該判決基礎，自無庸一一贅述，附此
    敘明。
六、末按法院為終局判決時，應依職權為訴訟費用之裁判；又訴
    訟費用，由敗訴之當事人負擔，民事訴訟法第87條第1項、
    第78條分別定有明文。本件原告之訴為無理由，訴訟費用即
    第一審裁判費31492元，應由原告負擔，爰判決如主文第2項
    所示。
七、結論：原告之訴為無理由，依民事訴訟法第78條、第87條第
    1項，判決如主文。
中    華    民    國    98    年     6    月    29    日
                        臺灣臺南地方法院民事第一庭
                                法  官  曾 鴻 銘
上為正本，係照原本作成。
如不服本判決，應於本判決送達後20日內提出上訴狀（須按他造
當事人之人數附繕本）。
中    華    民    國    98    年     6    月    29    日
                                書記官  盧 昱 蓁


司法院資訊處製作；財團法人民間司法改革基金會備份。
